【裁判字號】    98,消債聲,287
【裁判日期】    981231
【裁判案由】    聲請免責
【裁判全文】
台灣台中地方法院民事裁定           98年度消債聲字第287號
    聲  請  人
    即  債務人  巫翊君即巫瑞.
    相  對  人
    即  債權人  丁○（台灣）商業銀行股份有限公司
    法定代理人  乙○○
    代  理  人  戊○○
    相  對  人
    即  債權人  兆豐國際商業銀行股份有限公司
    法定代理人  甲○○
    代  理  人  丙○○
    相  對  人
    即  債權人  臺灣銀行股份有限公司
    法定代理人  蔡富吉
    代  理  人  林鐵海
    複  代理人  蕭文國
    相  對  人
    即  債權人  陽光資產管理股份有限公司
                （原「渣打國際商業銀行股份有限公司」）
    法定代理人  廖錫勳
上列當事人間因消費者債務清理條例事件，債務人聲請清算，經
本院裁定准予清算後，嗣並經裁定終止後，本院裁定如下：
    主    文
債務人巫翊君（即巫瑞嬌）應予免責。
    理    由
一、按法院為終止或終結清算程序之裁定確定後，除別有規定外
    ，應以裁定免除債務人之債務，消費者債務清理條例第 132
    條定有明文。又法院裁定開始清算程序後，債務人有薪資、
    執行業務所得或其他固定收入，而普通債權人之分配總額低
    於債務人聲請清算前二年間，可處分所得扣除自己及依法應
    受其扶養者所必要生活費用之數額者，法院應為不免責之裁
    定，但債務人證明經普通債權人全體同意者，不在此限，復
    為同條例第133條所明定。另債務人有下列各款情形之一者
    ，法院應為不免責之裁定，但債務人證明經普通債權人全體
    同意者，不在此限：一、於七年內曾依破產法或本條例規定
    受免責；二、隱匿、毀損應屬清算財團之財產，或為其他不
    利於債權人之處分；三、捏造債務或承認不真實之債務；四
    、因浪費、賭博或其他投機行為，致財產顯然減少或負擔過
    重之債務，而生開始清算之原因；五、於清算聲請前一年內
    ，已有清算之原因，而隱瞞其事實，使他人與之為交易致生
    損害；六、明知已有清算原因之事實，非基於本人之義務，
    而以特別利於債權人中之一人或數人為目的，提供擔保或消
    滅債務；七、隱匿、毀棄、偽造或變造帳簿或其他會計文件
    之全部或一部，致其財產之狀況不真確；八、故意於財產及
    收入狀況說明書為不實之記載，或有其他故意違反本條例所
    定義務之行為，亦為同條例第134條所明定。
二、經查：
  (一)債務人巫翊君（即巫瑞嬌）聲請消費者債務清理事件，前經
    本院於98年11月6日以98年度消債清字第240號裁定開始清算
    程序並同時終止清算程序，嗣並經確定在案。
  (二)債務人與配偶張民｛41年4月7日生，中度肢障（雙手萎縮
    ）｝，共育有三名子女，分別為長子張秉洋（88年 4月26日
    生，現就讀國小）、長女張苡萑（76年9月9日生，現就讀大
    學）、次女張沛翾（89年10月14日生，現就讀國小），而聲
    請人目前打零工維生，現在早餐店幫忙（每小時 100元，平
    均每月約5-6,000元），而配偶張民每月領取殘障補助7,0
    00元，長子張秉洋、次女張沛翾則每月分別領取社會補助2,
    200元，據此聲請人之家庭收入約為16,400元-17,400元，而
    聲請人之家庭每月支出約17,910元之事實，有其提出戶籍謄
    本、國民身分證、全民健康保險卡、債權人清冊｛債務1,21
    5,000元，其中拍賣不動產不足額分別為858,000元《丁○（
    台灣）商業銀行股份有限公司部分》、 164,000元《兆豐國
    際商業銀行股份有限公司部分》、其中助學貸款63,000元《
    臺灣銀行，擔任長女張苡萑之保證人》，餘無擔保債務130,
    000元｝ 、財產及收入狀況說明書、勞工保險被保險人投保
    資料表、財團法人金融聯合徵信中心當事人綜合信用報告--
    債務清理條例前置協商專用債權人清冊、財政部高雄市國稅
    財產歸屬資料清清單（含配偶）、財政部高雄市國稅局96年
    、97年度綜合所得稅各類所得資料清單、房屋租賃契約書、
    自來水費、電費、天然氣收據、勞工保險被保險人投保資料
    表、存摺、張民之身心障礙手冊（肢障中度）附卷為證。
  (三)本件經函知全體無擔保債權人表示意見，其中(1)丁○（台灣
    ）商業銀行股份有限公司具狀表示觀諸債務人欠款內容為拍
    賣不足額，雖無法以欠款內容辨別債務人是否因「浪費」而
    致其無法負擔過重債務，惟查本行與債務人前置協商時提供
    180期，利率0%，月付5,675元之還款方案，已考量到債務人
    之處境，並希冀於雙方間取得平衡，再查，債務人目前之收
    入多屬補助款與切結月入 5,000元，債務人既因遭逢變故，
    收入減少，入不敷出，實應更勤儉持家，勤勉工作，倘無法
    外出工作，實可以家庭代工、出版社校對、或褓母等可在家
    工作之行業增加收入，債務人於開庭時表示其身體不好無法
    久站、無法在太陽下工作等理由再再顯示債務人無決債務之
    誠意，有欲藉消費者債務清理條例之法律程序，以達其逃避
    還款義務之高度道德風險，今鈞院已准予債務人之清算聲請
    ，倘債務人又受免責之裁定將影響債權銀行權益至鉅，戕害
    整體社會金融經濟秩序，更非本條例立法意旨之所設，是故
    債權人反對其於程序終結可受免責之裁定等語。(2)臺灣銀行
    具狀表示債務人不能清償或有不能清償之虞者，得依本條例
    所定更生或清算序，清理其債務，消費者債務清理條例第 3
    條定有明文。所謂不能清償債務，係指應即時清償之債務，
    客觀上不論以正當之財產、勞務、信用，均無法繼續清償之
    意。申言之，指債務人因資產不足，對應需「即時清償（清
    償屆至）」之債務，不能持續的清償之客觀狀態。所謂「持
    續的」，是指將持續下去的支付不能，不包括一時資金短缺
    而出現的支付不能，法院判斷債務人是否支付不能之「清償
    能力」，係由財產、信用、勞動能力（技能）三個要素所構
    成，只要有其中之任何一要素，可以清償債務，即屬有清償
    能力；換言之，無任何得以清償之三要素之一者，始可謂「
    欠缺清償能力」，因此雖形式上有債務超過，但不構成支付
    不能。按債務人申請之就學貸款係屬政策性貸款，其就學期
    間至學業完成或休退學或服兵役後一年內均無息貸款，係使
    用社會之資源。衡諸債之關係，係以當事人間之信賴關係為
    基礎，為社會經濟組織之重要支柱，故當事人於以法律行為
    追求自己之利益之際，亦應顧及對方之利益，並考量債權債
    務在社會上之作用，本於誠實及信用之原則，行使債權及履
    行債務。是以，聲請人率以毀諾，逕為本件清算之聲請，實
    屬不當，狀請裁定不免責，以維法紀而保權益等語。惟以，
    (1)債務人目前積欠債權人丁○（台灣）商業銀行股份有限公
    司、兆豐國際商業銀行股份有限公司（該行未表示意見）之
    債務，均係房屋貸款，嗣房屋均遭拍賣後之不足額部分，此
    為債權人丁○（台灣）商業銀行股份有限公司（98年11月23
    日陳報狀）、兆豐國際商業銀行股份有限公司（98年10月26
    日陳報狀）具狀所是認，對此房屋貸款之債務，債權人在初
    次貸款時，本即評估過房屋之價值，若發生無法繳納本息之
    情形時，可將房屋拍賣用以取償，再予以核貸款項予債務人
    。是若債務人無法正常繳納本息，債權人將房屋予以拍賣取
    償後，縱有不足額部分，僅能認為債權人最初評估有所差距
    ，實難苛責予債務人。(2)至於臺灣銀行之債務，則係債務人
    擔任其長女張苡萑助學貸款之保證人，主債務人為張苡萑，
    且其還款期限，係以張苡萑學業完成後，始須還款，而債務
    人僅係保證人而已，況且張苡萑尚在就學中，尚未至清償期
    ，矧，縱使為免責，亦僅係免除債務人之保證責任而已，並
    未免除張苡萑之主債務人之責任。是尚難認為債務人有何奢
    侈、浪費之情形。(3)至於所餘之無擔債務 130,000元，債務
    人雖列債權人為「渣打國際商業銀行股份有限公司」，惟經
    本院調查時，該行於98年10月21日（98年度清償清字第 240
    號）具狀表示業已於96年間將債權讓與「陽光資產管理股份
    有限公司」，惟「陽光資產管理股份有限公司」於98年12月
    21日（98年度清債聲字第 287號）具狀表示債務人之債權人
    為「渣打國際商業銀行股份有限公司」非本公司等語，是以
    本院無從認定債務人之消費，是否具有消費者債務清理條例
    第 134條所定各款情事。
  (四)末以，本件債務人目前僅係以打零工維生，現在早餐店幫忙
    （每小時100元，平均每月約5-6,000元），而配偶張民每
    月領取殘障補助 7,000元，長子張秉洋、次女張沛翾則每月
    分別領取社會補助2,200元，據此聲請人之家庭收入約為16,
    400元-17,400元，有如前述。是本院審酌債務人薪資所得，
    須負擔家庭生活開支之情況，認為其所列生活必要支出清單
    應屬洽當。又債務人所積欠之債務之性質，本院亦認為債務
    人並無投機、奢侈、浪費之行為。至於債務人配偶、長子、
    次女領取之社會補助款項，本院認為係屬社會福利性質，尚
    難認為消費者債務清理條例所稱之固定收入，亦不得要求債
    務人將之用以清償債務，更何況上開社會補助之對象係債務
    人之配偶、長子、次女，而非債務人，附予敘明。
三、此外，本件又查無債務人有消費者債務清理條例第 133條前
    段，或第 134條各款所定之情事，依上揭說明，自應依上開
    規定裁定本件債務人免責，爰裁定如主文。
中    華    民    國    98    年    12    月    31    日
                  民事庭法  官  顏世傑
上為正本係照原本作成
如對本裁定抗告應於送達後10日內向本院提出抗告狀，並繳納新
台幣1000元之裁判費。
中    華    民    國    98    年    12    月    31    日
                        書記官  楊媛筑

司法院資訊處製作；財團法人民間司法改革基金會備份。
